臺灣高等法院臺南分院刑事判決　　　　　　　　九十三年度上易字第六一五號　Ｃ
　　　上　訴　人　臺灣嘉義地方法院檢察署檢察官
　　　上　訴　人
　　　即　被　告　甲　○　○
　　　選任辯護人　林　芳　榮
右上訴人因被告詐欺案件，不服臺灣嘉義地方法院九十二年度易字第二三六號中華民
國九十三年十月十九日第一審判決（起訴案號：臺灣嘉義地方法院檢察署九十二年度
偵字第二二六０號），檢察官及被告均分別提起上訴，本院判決如左：
      主      文
上訴駁回。
      事      實
一、甲○○自民國八十年間起，在嘉義市○○路七十一號開設神壇，為人命名、改名
    、改運消災等，因而於八十八年間結識乙○○。乙○○於八十八年下旬，向甲○
    ○告知其子鄭全麟（原名鄭銘男）官司纏身，請求甲○○為鄭全麟改運消災，詎
    甲○○適經濟發生困難，認有機可趁，竟意圖為自己不法之所有，向乙○○佯稱
    其於司法界關係良好，只要乙○○交付新臺幣（下同）三百萬元，即可為乙○○
    擺平鄭全麟所涉之流氓案件，使乙○○信以為真，陷於錯誤，於八十八年十月一
    日在甲○○上開所設之神壇處，交付現金三百萬元予甲○○。嗣於九十一年十月
    七日，鄭全麟經警通緝到案，羈押在臺中看守所，乙○○求助於甲○○，甲○○
    告知已無法可施，乙○○發覺受騙，翌日偕同多人向甲○○索討三百萬元，經甲
    ○○向警控告乙○○等人妨害自由，為警通知乙○○到案說明，始知悉上情。
二、案經乙○○訴由嘉義市警察局第一分局報請臺灣嘉義地方法院檢察署檢察官偵查
    起訴。
      理      由
壹、證據能力方面：
  一、辯護人辯護意旨以：被告甲○○於九十一年十一月二十六日警訊筆錄中之自白
      詐騙告訴人三百萬元部分內容，乃警員先製作好筆錄，交由被告照筆錄唸而錄
      音，非以一問一答方式作全程錄音，係警察違反法定程序取得，又警員非完全
      按照被告所回答之內容記載，應無證據能力云云；被告並辯以：上開警訊筆錄
      內容係警員鄭玉祥於製作筆錄前，授意伊製作，伊原不從，因鄭玉祥向伊告稱
      既與告訴人和解，照其所教授之內容製作筆錄沒有關係，只要將錢歸還告訴人
      ，檢察官即會為不起訴處分，伊誤信才會製作該份自白犯罪之警訊筆錄云云。
  二、按司法警察（官）詢問犯罪嫌疑人，除有急迫情況且經記明筆錄者外，應全程
      連續錄音，刑事訴訟法第一百條之二準用同法第一百條之一第一項固定有明文
      。
  三、經查被告甲○○於九十一年十一月二十六日在嘉義市警察局第一分局接受詢問
      時，經記明筆錄並全程錄音，有警詢筆錄及錄音帶可稽（警卷第十頁），是上
      開詢問程序與前揭規定相符而合法正當，並足擔保其詢問筆錄之公信力，合先
      敘明。又經原審勘驗辯護人及被告所爭執之上開被告警訊自白筆錄部分之錄音
      帶內容結果為：警員提問一個問題後即由被告就該問題回答，並無辯護人所指
      警員未以一問一答方式製作筆錄之情形。且觀諸筆錄內容亦非就被告所回答之
      內容逐字記載，應無辯護人所指乃警員製作完筆錄，由被告照著唸而錄音之情
      形，其詢問筆錄記載之內容，乃係整理並擷取被告回答內容之重點做紀錄，而
      無憑空捏造或逸出被告回答內容意旨之記載。雖錄音帶實際錄音僅有約五分鐘
      之久，與筆錄記載製作之起迄時間乃一小時又二十八分鐘有異，然檢察官引為
      證明被告犯罪事實之證據之被告自白內容部分，均經全程錄音（原審卷二第八
      十、八一頁勘驗筆錄內容），已足擔保詢問程序之合法正當，並可證明被告對
      於詢問之陳述係出於自由意思，及筆錄所載內容與其陳述相符。
  四、雖被告再辯謂：筆錄內容乃由警員授意並哄騙下做成，非出於自由意思云云，
      然經原審勘驗錄音帶結果，並無被告按筆錄內容逐字照唸之情，已如上述。且
      參以，證人即當日詢問及製作筆錄之警員鄭玉祥於原審審理時亦到庭具結堅稱
      ：絕無授意被告製作筆錄之情，乃基於被告自由意志陳述製作筆錄（原審卷二
      第一四七頁）。復參以，被告於上開警訊自白後，於九十一年十二月六日再至
      警局製作警訊筆錄，乃供稱因告訴人要與其和解，要求其依告訴人之意向警方
      陳述，因請教律師後，發現配合告訴人之陳述其將涉及刑事責任，故再至警局
      重新製作筆錄，足徵被告於九十一年十一月二十六日之警訊筆錄自白乃出於被
      告之自由意志，並非警員授意而為。綜參上情，本院認檢察官所提出關於被告
      於九十一年十一月二十六日警詢自白部分之證據，符合前揭規定之法定調查蒐
      證程序，應具有證據能力。
貳、實體方面：
  一、訊據上訴人即被告甲○○固坦白承認：伊開設神壇，告訴人乙○○常至伊神壇
      ，請伊為其家人命名、改名、改運消災，並收受告訴人乙○○交付現金三百萬
      元之事實，然矢口否認有右揭詐欺犯行，辯稱：告訴人乙○○先後分三次共交
      付伊約三百零四萬元，那是伊為告訴人之子鄭全麟及孫子鄭承桓改名、改運之
      謝師禮，從未於八十八年十月一日一次交付伊三百萬元，嗣因伊得知鄭全麟經
      營六合彩，不願再助其作違法之事，告訴人才翻臉夥同多人向伊索討三百萬元
      云云。經查：
    (一)按刑事訴訟法係採自由心證主義，對於證據之種類並未設有限制，下列各項證
      據均可採為認定事實之資料：1.證人之證言。2.鑑定人之鑑定。3.文書之意旨
      。4.物件之狀態。5.被告之自白。6.共犯之陳述。7.被害人之陳述。又刑事訴
      訟法既不採法定證據主義，則如告訴人、自訴人之陳述、共犯非不利於己之陳
      述、被告利己之陳述等項證據，不過證據之證明力較為薄弱，並非絕無證據能
      力，該證據是否可信，仍應由事實審法院自由判斷。而所謂之補強證據，並非
      以證明犯罪構成要件之全部事實為必要，倘其得以佐證證人指證之犯罪非屬虛
      構，能予保障其供證之事實之真實性，即已充分。又得據以佐證者，雖非直接
      可以推斷該被告之實施犯罪，但以此項證據與證人之供述為綜合判斷，若在客
      觀上足以使人對被告之犯罪事實獲得確信之心證者，即足當之，合先敘明。
    (二)右揭被告係以其在司法界關係良好，可為告訴人乙○○之子鄭全麟擺平官司為
      由，而向告訴人施詐，騙取三百萬元等情，迭據告訴人於偵查中、原審及本院
      審理時指述綦詳（偵查卷第十八頁，原審卷一第一四六、一四七頁，本院卷第
      六二頁六五頁），且本案係於九十一年十月七日，鄭全麟經警通緝到案，囚入
      臺中看守所，告訴人乙○○又求助於被告，被告甲○○告知已無法可施，告訴
      人乙○○因發覺受騙，翌日偕同多人向被告甲○○索討三百萬元，經被告甲○
      ○向警控告乙○○等人妨害自由，被告甲○○並於警詢時，自承：我係八十八
      年十月間，向乙○○（即告訴人）以為其兒子鄭全麟擺平官司為由，騙得三百
      萬元的，錢是乙○○親自拿到我住處嘉義市○○路七一號給我的等語（警卷第
      十頁），為警通知告訴人乙○○到案說明，始知悉上情，足見本案係因被告訴
      請偵辦告訴人妨害自由一案，始自承其等金錢糾紛緣由而扯出，乃出於被告自
      由意思所坦白承認（詳如前述壹），核與告訴人前揭指訴情節大致相符，則參
      互告訴人乙○○之上開指訴與被告之前述自白既均相一致，即足資為彼此之補
      強證據，而認其等陳述之可信度高，均與事實相合，堪信屬實。
    (三)又觀諸證人即告訴人偕同多人至被告所設神壇處索討三百萬元時在場之被告友
      人謝鎮篷於原審審理時證稱：聽聞被告及告訴人談及告訴人兒子官司及三百萬
      元債務之問題等情（原審卷二九十三年十月五日審判筆錄），核與被告於原審
      審理時供稱：告訴人偕同多人至被告家中向被告索討三百萬元時，即質問被告
      騙取三百萬元要幫告訴人關說兒子犯司法案件的事情，被告尚向告訴人解釋其
      無能力幫其關說，亦無要幫其關說等語相符（原審卷一第一０八頁），並參以
      ，告訴人前往被告家中向被告索討三百萬元時所攜之和解書上亦載明：告訴人
      受被告詐欺三百萬元之情（警卷第五十頁），益證告訴人乙○○所指訴情節，
      應非子虛，信而有徵。
    (四)再參以，因告訴人之子鄭全麟（原名鄭銘男）於八十八年間涉有懲治走私條例
      及檢肅流氓條例等案，經警通緝中，於九十一年十月七日始經緝獲到案羈押在
      臺中看守所，有鄭全麟之台灣高等法院被告全國前案紀錄表附卷可稽（原審卷
      一第一二０至一三六頁），而翌日即九十一年十月八日，告訴人始偕同多人前
      往被告家中索討三百萬元，經被告控告告訴人等妨害自由，而發覺被告犯罪，
      足徵告訴人前開指述與事實相吻合，應屬實情。
    (五)復參以，被告坦承收取告訴人三百萬元，然就何以收取該三百萬元之緣由，前
      後供述顯然不一，難予採信：初於警訊中供述乃助告訴人酒店生意興隆，告訴
      人一次交付三百萬元給伊，稱要捐給佛堂（警卷第六頁），嗣又改稱乃伊為告
      訴人之子及孫子命名改運，告訴人所贈之紅包（警卷第十二頁反面），再改稱
      三百萬元乃分三次收取，第一次於八十八年九月二十八日，告訴人之家人李婉
      君、鄭蕙如前來替鄭素蘭報天地包八十萬元之紅包，之後告訴人及李婉君前來
      補運又分別拿來一百萬元及一百二十萬元（原審卷一第一０七頁），顯見係屬
      事後翻異，卸責之詞，不足採信。
    (六)再者，被告於警詢時並坦白承認：欲以向告訴人騙得之款項解決我私人經濟問
      題，我是一介平民，並未認識任何司法界官員等語（警卷第十頁反面），準此
      可見，被告係以司法界關係良好可為其擺平官司為詐術，致使告訴人陷於錯誤
      而交付金錢，其施用詐術之詐欺犯意，至為明顯。
    (七)綜參以上各項證據之調查結果，證人乙○○雖亦為本件告訴人，其指證難免會
      係以被告受刑事訴追為目的，然查其證述被害情節，與被告於警詢之自白，及
      前揭證人謝鎮蓬之證述，互核均相一致，並有被告所具之和解書，亦足以擔保
      其證詞之真實性，是證人即告訴人乙○○所為對被告甲○○不利之前揭明確指
      證，自得採為論罪之依據，應無疑義。
  二、至被告之辯護人並為被告辯護略稱：(1)告訴人乙○○就其交付被告三百萬元之
      時間及原因之陳述前後不一，被告僅三次收受告訴人交付之謝師禮共三百零四
      萬元，從未於八十八年十月一日一次收受三百萬元，是告訴人指述難以盡信。
      (2)告訴人之兒子鄭銘宗為臺中縣大甲鎮代表會主席，兒子鄭銘坤為大甲鎮鎮瀾
      宮副董事長（董事長為顏清標，故告訴人一家與顏清標關係良好），其人脈甚
      廣，怎可能為了被告一句話即相信被告，而拿三百萬元給被告，顯違反常情。
      況告訴人稱其在台中請了二位律師，該案件並非嘉義之案件，與被告無地緣關
      係，告訴人怎可能不去請教律師而會拿傳票給被告看，要求被告關說，亦違反
      常情。(3)本案及告訴人妨害自由案之審判長同一人，蒞庭之檢察官亦屬同一人
      ，難免有先入主之觀念，惟查：
    (一)按審理事實之法院於證人之陳述有部分前後不符或相互間有所歧異時，究竟何
      者為可採，仍應本其自由心證予以斟酌，非謂一有不符或矛盾，即應認其全部
      不可信。又證人供述之證據前後不符時，究竟何者為可採，事實審法院仍得依
      證據法則，本於自由心證予以斟酌，作合理之比較，定其取捨，若其取捨判斷
      無從認為確實有違日常客觀之經驗法則，自不得指為違背法令，有最高法院八
      十一年度臺上字第五三○三號判決及八十二年度臺非字第一四一號判決可參。
      且證人就同一事實之陳述前後略有出入此乃各人之記憶不清，或細節未交待清
      楚，或其描述用語不同，省略片段情節，或記錄之詳簡有異所致，倘其主要陳
      述一致，即尚難因其細節稍有紛岐即將全部證言捨棄不採，亦有最高法院七十
      三年度臺上字第三九九八號判決可參。
    (二)告訴人對被告收受三百萬元之時間及所欲擺平之官司究何，前後指述雖有槍械
      案件及流氓案件之分，然查告訴人就交付時間前後所述之雖有八十八年八月中
      旬及十月間之區別，但告訴人年事已高，且事隔已久，就交付被告三百萬元時
      間僅記憶為八十八年下旬之事，至正確時間，實難苛求其記憶鮮明作無誤之陳
      述，況告訴人於本院審理中，經被告之辯護人交互詰問時，已具結證稱：於八
      十八年十月一日交付被告現金三百萬元等語不移（本院卷第六二及六六頁），
      即令被告對於收受告訴人共三百萬元以上（被告稱三百零四萬元）乙節亦坦承
      不諱，雖稱：係分三次且共三百零四萬元，並提出其銀行存摺明細，證明在八
      十八年九月二十八、三十日及十月一日共存入現金三百零四萬元，然此僅證明
      告在該段期間有現金三百零四萬元存入其銀行帳戶，並不能據以證明上開三筆
      款項即屬告訴人所分次交付，更何況衡之常情，改運之謝師禮數千元至數萬元
      ，應屬合乎常理，三百萬元之酬謝金已違常情，益見其詐欺之情，並足徵被告
      係以其上開帳戶之存款情形穿鑿附會，倒因為果之辯詞，尚非可憑信。
    (三)告訴人就被告訛稱欲擺平之官司，僅有一次在警訊中稱其子涉嫌槍械之案件，
      餘均稱乃流氓案件，而告訴人非熟稔法律之人，又鄭全麟斯時多項官司纏身，
      且鄭全麟因涉槍械案件後被提報流氓，告訴人回想欲請求被告擺平之官司或有
      誤認，然其指述被告收受其三百萬元之原因乃稱要為其子擺平官司之情則前後
      一致，是告訴人指述之可憑性尚不受上開瑕疵之影響。
    (四)又查，告訴人因信仰關係結識被告，並多次請被告為其及家人朋友命名改運消
      災，苦於其兒子鄭全麟官司纏身而求助於被告，聽聞被告稱可以金錢擺平官司
      ，而交付被告三百萬元，要與常理無違，縱告訴人人脈甚廣且聘請有律師，亦
      難謂告訴人捨其人脈及就教律師而向被告求助有違常理，辯護人上開指摘，並
      不足採。又告訴人雖交付金錢三百萬元給被告後，尚有請被告為其家人改運消
      災等，然自告訴人交付三百萬元予被告時起，至九十一年十一月七日止，鄭全
      麟雖有官司在身，然均未入獄，告訴人無從知悉被告稱處理官司之情形，未提
      出異議，符合常情，告訴人於鄭全麟羈押在臺中看守所後，翌日即向被告索討
      三百萬元，益證告訴人確有遭被告詐騙之情。
    (五)至本案及告訴人妨害自由案之審判長雖同一人，蒞庭之檢察官亦屬同一人，但
      與刑事訴訟法應迴避之規定並無違，且上開二案既同出自一緣由，由同一公訴
      檢察官及同一審判長審理，對犯罪事實之認定，亦不容易有歧異，況告訴人被
      訴妨害自由案，亦經原審法院另案審理結果，判決無罪在案，此經本院調取原
      審法院九十三年度易字第一七八號刑事卷查明屬實，是辯護人執此為辯，亦非
      足取。
    (六)基上述各項證據綜合判斷，證人乙○○之指證，並無重大矛盾瑕疵，亦未違背
      經驗法則與論理法則，且核與事實相符，又經調查前述各項證據，已能補強證
      人乙○○指證被告之犯罪情節非屬虛構，能予保障告訴人乙○○之指訴被告犯
      罪事實之真實性，足認被告之詐欺犯行，事證已明，洵堪認定。被告上開辯解
      及辯護人辯護各節，皆不足採。
  三、核被告所為係犯刑法第三百三十九條第一項之詐欺取財罪。
  四、維持原判之理由
    (一)原審以被告甲○○罪證明確，而適用刑法第三百三十九條第一項、罰金罰鍰提
      高標準條例第一條前段之規定，審酌被告犯罪之動機、目的、手段，犯罪時所
      受之刺激及其品性、生活狀況、智識程度，影響人民對司法審判之信任，所詐
      得之金額高達三百萬元，及犯罪後仍飾詞狡辯，未見悔意等一切情狀，量處被
      告有期徒刑二年，並認被告並無前科，素行良好，且已歸還告訴人部分金額，
      檢察官具體求刑有期徒刑三年，尚嫌過重。
    (二)本院經核原判決認事用法，並無不合，量刑亦堪屬允當。
    (三)被告上訴意旨猶執前詞否認犯罪，指摘原判決不當，並非可取，為無理由，應
      予駁回。
    (四)又按關於刑之量定，係屬實體法上賦予法院得為自由裁量之事項，倘其未有逾
      越法律所規定之範圍，或濫用其權限，即不得任意指摘為違法（最高法院七十
      五年台上字第七０三三判例意旨參照），原判決參酌上情，量處被告有期徒刑
      二年，經核並未逾越法律所規定之範圍，亦無濫用其權限，堪稱允當，檢察官
      據告訴人聲請而上訴，指摘量刑過輕，並求刑有期徒刑三年（本院卷第七二頁
      ），自非有理，應予駁回。
  五、 據上論結，依刑事訴訟法第三百六十八條，判決如主文。
本案經檢察官張太龍到庭執行職務。
中    華    民    國      九十四      年      二      月      十五      日
                                  臺灣高等法院臺南分院刑事第四庭
                                      審判長法官  鄭    文    肅
                                            法官  林    勝    木
                                            法官  蔡    美    美
右正本證明與原本無異。
不得上訴。
                                      法院書記官  蔡    振    豐
中    華    民    國      九十四      年      二      月      十五      日
附錄法條：
刑法第三百三十九條第一項：
意圖為自己或第三人不法之所有，以詐術使人將本人或第三人之物交付者，處五年以
下有期徒刑、拘役或科或併科一千元以下罰金。
以前項方法得財產上不法之利益或使第三人得之者，亦同。
前二項之未遂犯罰之。
